臺灣高等法院民事判決
110年度重上更二字第146號
上  訴  人  祭祀公業法人臺北市高積淵（原名祭祀公業高積  
            淵）      設臺北市○○區○○街00號0樓
法定代理人  高重義  
訴訟代理人  劉錦隆律師
被  上訴人  許木土  
訴訟代理人  許明義  
上列當事人間請求更正地上權登記事件，上訴人對於中華民國10
6年3月31日臺灣臺北地方法院105年度訴字第3175號第一審判決
提起上訴，經最高法院第二次發回更審，本院於110年11月10日
言詞辯論終結，判決如下：
    主      文
原判決關於命上訴人協同被上訴人就附表所示土地辦理地上權更
正設定登記，暨該部分訴訟費用之裁判均廢棄。
上開廢棄部分，被上訴人在第一審之訴駁回。
第一（除確定部分外）、二審及發回前第三審訴訟費用，均由被
上訴人負擔。
    事實及理由
一、被上訴人主張：伊之被繼承人許分於民國25年間（日本昭和
    11年）與上訴人簽訂「建物敷地賃貸借契約書」（下稱系爭
    契約），向上訴人承租重測前臺北市○○區○○段○○○○段0000地
    號（重測後為臺北市○○區○○段0○段000地號，下稱重測前98-
    1地號，即113地號）土地，於27年間在該地興建房屋（即臺
    北市○○區○○段0○段000○號，下稱系爭房屋），雙方於38年間
    會同辦理房屋基地設定地上權（下稱系爭地上權），惟在登
    記時地上權他項權利聲請書（下稱系爭聲請書）誤載地號為
    重測前臺北市○○區○○段○○○○段00地號（重測後為臺北市○○區
    ○○段0○段000地號，下稱重測前95地號，即125地號）。上訴
    人於另案請求伊給付租金時，伊以上訴人之對待給付即辦理
    地上權更正登記為同時履行抗辯，經原審104年度簡上字第2
    48號判決（下稱前案判決）命伊於上訴人就113地號辦理地
    上權更正登記之同時，給付租金新臺幣（下同）28萬2,713
    元本息，伊依前案判決給付完畢，然上訴人拒不辦理更正登
    記等情，爰擇一依系爭契約、民法第767條第2項準用第1項
    規定，求為命上訴人協同辦理113地號（如附表所示）地上
    權更正設定登記之判決。原審為被上訴人勝訴之判決，上訴
    人不服，提起上訴。被上訴人之答辯聲明：上訴駁回（就被
    上訴人主張依民法第422條之1及土地法第102條規定請求自1
    05年度起調降系爭契約租金及賠償租金本息部分，於更審前
    受敗訴判決，上訴後，經最高法院駁回上訴而確定）。
二、上訴人則以：兩造就重測前98-1地號即113地號土地並未合
    意設定地上權，重測前95地號（即125地號）土地之地上權
    業經塗銷登記消滅，被上訴人請求更正系爭地上權標的為11
    3地號土地，並無依據；且其請求權已罹於時效消滅；況系
    爭聲請書之聲請人為許分，被上訴人僅為許分之數名繼承人
    之一，其亦非系爭房屋之所有權人，則其單獨訴請協同辦理
    地上權更正設定登記，當事人不適格等語，資為抗辯。上訴
    聲明：㈠原判決（除確定部分外）不利於上訴人部分廢棄。㈡
    上開廢棄部分，被上訴人在第一審之訴駁回。
三、查系爭契約於25年間簽訂，坐落113地號上之系爭房屋為被
    上訴人之子女所有。兩造間給付租金糾紛，經原審103年度
    店簡字第1264號、104年度簡上字第248號判決確定，被上訴
    人於105年3月25日依前案判決給付上訴人租金29萬9,676元
    （含利息）等事實，有系爭契約、臺北市古亭地政事務所10
    8年3月8日函送113地號土地及房屋登記歷史沿革紀錄、前案
    判決及確定證明書、存證信函及支票等可參（見店簡卷第12
    至22、23至25、56至59頁、本院重上更一卷第101至163頁）
    ，且為兩造所不爭（見本院卷第191至192頁），堪信為真。
四、被上訴人主張因系爭地上權登記有誤，依系爭契約、民法第
    767條第2項準用第1項規定，求為擇一命上訴人協同辦理113
    地號地上權更正設定登記之判決，為上訴人所否認，並以前
    詞置辯，經查：
　㈠按不動產物權，因法律行為而設定者，非經登記，不生效力
    ，民法第758條第1項定有明文。故縱使建物所有權人與基地
    所有權人有設定地上權之債權契約存在，於依債權契約辦理
    地上權設定登記之前，不能謂建物所有權人因有債權契約之
    約定，即當然取得該地上權。系爭契約所載租賃標的為重測
    前98-1號土地即113地號土地，有系爭契約可稽（見店簡卷
    第56至59頁），而重測前98-1號土地即113地號並無許分之
    地上權設定登記（見本院重上更一卷第103至109、119至122
    頁），是許分與上訴人未曾就113地號辦理地上權設定登記
    ，依上說明，許分僅為系爭契約之債權人，尚未取得113地
    號之地上權，被上訴人為許分之繼承人，所繼承之權利僅為
    許分就系爭契約之債權，並非113地號之地上權，故被上訴
    人主張依系爭契約、民法第767條第2項準用第1項規定，本
    於地上權人身分求為命上訴人協同辦理113地號之地上權更
    正設定登記，自屬無據。
　㈡按公同共有債權人起訴請求債務人履行債務，係公同共有債
    權之權利行使，非屬回復公同共有債權之請求，尚無民法第
    821條規定之準用，依同法第831條準用第828條第3項規定，
    除法律另有規定外，須得其他公同共有人全體之同意，或由
    公同共有人全體為原告，其當事人之適格始無欠缺。系爭契
    約之債權人為許分，於113地號之地上權設定登記完成前，
    僅發生許分取得對上訴人之債務履行請求權，於許分死亡後
    ，得由其繼承人繼承該債權，而許分之繼承人，除被上訴人
    外，尚有許沈英、許興旺、許添丁，為被上訴人所自承（見
    本院卷第191、264頁），是許分就系爭契約之債務履行請求
    權，應由其繼承人即被上訴人、許沈英、許興旺、許添丁等
    人共同繼承為公同共有，又該債權非屬回復公同共有債權之
    請求，應由債權公同共有人全體為原告，當事人始為適格，
    然被上訴人僅以自己名義提起本件訴訟，復未證明已得其他
    公同共有人全體之同意，依上說明，難謂其提起本件訴訟之
    當事人適格。
　㈢被上訴人主張簽訂系爭契約是依日本民法之規定，故許分已
    取得具有物權之113地號地上權，另前案判決亦認定許分與
    上訴人合意使許分於具有債權效力之租賃關係，並取得具有
    物權效力之地上權等，且上訴人於簽約時收取相當於買斷價
    格之「現銷金」及按年收取租金，事後却不遵守，有違誠信
    原則云云。然：
　⑴依1905年（明治38年）5月25日臺灣土地登記規則規定，已登
    錄於土地台帳之土地，其業主權、典權、胎權及贌耕權之 
    設定、移轉、變更、處分之限制或消滅，除因繼承或遺囑之
    情形外，非經登記不生效力。又我國民法物權編施行法第2
    條規定：「民法物權編所定之物權，在施行前發生者，其效
    力自施行之日起，依民法物權編之規定。」，民法係自臺灣
    光復之日(民國34年10月25日) 施行於臺灣（參照司法院院
    解字第3386號解釋）。系爭契約係於昭和11年即民國25年12
    月7日簽訂（見店簡字卷第58頁），自其簽訂時起，迄至我
    國民法物權編施行於臺灣之日雖未消滅，依我國民法物權編
    施行法第2條規定，自施行之日起，依我國民法第758條規定
    「不動產物權，依法律行為所取得、設定、喪失及變更者，
    非經登記不生效力」，系爭契約所載之「建物敷地賃貸權」
    ，縱認即為地上權，於民法物權編施行後，亦須經登記始生
    不動產之物權效力，故被上訴人稱依日本法律規定，許分依
    系爭契約之約定，不須經過地政機關為地上權之設定登記，
    即可取得系爭地上權云云，與前揭說明不符，不足憑採。
　⑵且被上訴人自承「…（本件有無在38年間設定地上權，是依照
    哪一個法律的規定？）依被證二的規定。（就是已經適用當
    時中華民國的法律？）是的。（當時設定地上權人是許分，
    是何人？）即我祖父，是被上訴人的父親。…」（本院卷第1
    90頁），可見被上訴人之父許分確實是依我國法律規定，經
    設定登記後始取得（應是95地號土地）地上權。另系爭契約
    所載土地地號僅有98之1（即113地號，見店簡字卷第56頁）
    ，與114、114-1地號無涉（均係重測前之98之12、見重上卷
    第573、577頁），系爭契約當事人為許分，非被上訴人，乃
    前案判決認系爭契約約定3筆土地（指113、114、114-1地號
    ）出租許木土建屋…許分與被上訴人於38年間設定地上權，
    足認兩造合意使上訴人（許木土）於具有債權效力之租賃關
    係外，另取得具有物權效力之地上權云云（見店簡字卷第19
    頁，前案判決書第8頁），誤認系爭契約已使被上訴人取得
    地上權，自屬有誤，前案判決認定之事實既有違誤，則被上
    訴人主張前案判決已認定伊取得系爭地上權云云，即不可採
    。
　⑶系爭聲請書所載基地為重測前95地號（面積22坪），有他項
    權利登記聲請書可參（見本院重上更一卷第219頁），而台
    北市古亭地政事務所76年9月2日函文稱「…依地上權人王于
    、許木土、高坤和（高火全死亡由其子代為指界）述稱其地
    上權位置坐落於本市○○區○○段○○段00000000000地號土地（
    重測前為萬盛段溪子口小段98-6、-7、-8地號，於62.9.10.
    由同小段98-1分割出），另上開建物經本所函請景美區戶政
    事務所查明景行村32.34.36號分別改編為羅斯福路六段317
    、319、321號後，派員勘查其基地地號分別為景美段三小段
    109、112、113地號…茲本案指界之地上權人皆已於勘測成果
    表認章，惟景美區景美段三小段109、112、113地號土地所
    有權人祭祀公業高積淵管理人高春定，雖到場會同但未認章
    ，經本所以76.5.22北古地㈠字第8788號函送地上權勘測成果
    表影本一份及更正登記同意書予土地所有權人於文到15日將
    更正同意書擲送本所俾憑辦理更正登記，土地所有權人迄今
    仍未表示同意，合先敘明。…」，有臺北市古亭地政事務所7
    6年9月2日函文可稽（見原審卷一第115至116頁），可見上
    訴人於會勘時已未認可會勘結果，事後亦不同意更正設定地
    上權之事，則被上訴人稱依上開函文上訴人已承認其有權請
    求更正設定地上權，亦屬無稽。
　⑷至於被上訴人稱上訴人簽約時收取「現銷金」係相當於買斷
    之價格云云。因系爭契約已載明除給付現銷金外，每年須納
    金…逐年八月末日支拂（見店簡字卷第56頁），故被上訴人
    稱「現銷金」為買斷價金，顯不可採。另上訴人於臺北地院
    90年度訴字第3339號調整租金事件，係主張兩造為不定期租
    賃關係，依民法第442條前段規定請求調整租金，經判決認
    被告（即被上訴人）承租之113、114、114-1等3筆土地租金
    自90年7月17日起調整為依各筆土地當年度申報地價總額百
    分之七計算（見本院卷第261頁），另該院103年度店簡字第
    1264號（即104年度簡上字第248號）給付租金事件，上訴人
    亦是主張兩造就前揭3筆土地為不定期租賃關係，請求被上
    訴人給付租金（見店簡字第12至16頁），足見上訴人均是基
    於不定期租賃之法律關係請求被上訴人給付租金，上訴人通
    知被上訴人繳納租金，亦是依租賃契約請求繳納租金（見重
    上卷一第317、319頁），而被上訴人依上開判決所命給付租
    金，亦是基於不定期租賃法律關係所為之給付，與地上權無
    關，故被上訴人稱上訴人事後不遵守，有違誠信原則云云，
    自不足取。
　⑸被上訴人另以更二被證二所載為本件請求之法律依據（見本
    院卷190、117至133頁），然上開資料係臺灣省政府訓令，
    就辦理土地總登記，應依土地與建築改良物採合簿記載方式
    ，並合發權利書狀，與日治時代辦理不動產登記其土地與建
    物分簿記載，並分別發給憑證，適用迥異。及辦理土地與建
    物登記時應注意事項，並無可據為被上訴人取得系爭地上權
    之依據，故其上開主張，亦不可取。　
　㈣被上訴人僅為許分得就系爭契約請求履行債務之債權繼承人
    之一，並非113地號之地上權人，其本於地上權人身分提起
    本件訴訟，當事人之適格自有欠缺，其依系爭契約、民法第
    767條第2項準用第1項規定，求為命上訴人協同辦理113地號
    地上權更正設定登記，自屬無據。另就被上訴人之請求權是
    否罹於時效等其餘爭點，已無審酌必要，併此敘明。
五、綜上所述，被上訴人主張依系爭契約、民法第767條第2項準
    用第1項規定，求為擇一命上訴人協同辦理113地號地上權更
    正設定登記之判決，為無理由，不應准許。原審就上開部分
    為被上訴人勝訴之判決，尚有未洽；上訴意旨指摘原判決此
    部分不當，求予廢棄改判，為有理由，爰由本院將原判決此
    部分予以廢棄，改判如主文第2項所示。
六、本件事證已臻明確，兩造其餘之攻擊或防禦方法及所用之證
    據，經本院斟酌後，認為均不足以影響本判決之結果，爰不
    逐一論列，附此敘明。
七、據上論結，本件上訴為有理由，依民事訴訟法第450條、第7
    8條，判決如主文。
中　　華　　民　　國　　110 　年　　12 　月　　 1　　 日
                  民事第十九庭  
                      審判長法  官  魏麗娟
                            法  官  張婷妮
                            法  官  潘進柳

附表：
┌──┬────────┬─────┬─────┐
│編號│    地號        │地上權登記│ 權利範圍 │
│    │                │權利人    │          │
├──┼────────┼─────┼─────┤
│ 1  │臺北市文山區景美│許木土    │   全部   │
│    │段三小段113 地號│          │          │
│    │土地            │          │          │
└──┴────────┴─────┴─────┘
正本係照原本作成。
如不服本判決，應於收受送達後20日內向本院提出上訴書狀，其
未表明上訴理由者，應於提出上訴後20日內向本院補提理由書狀
（均須按他造當事人之人數附繕本）上訴時應提出委任律師或具
有律師資格之人之委任狀；委任有律師資格者，另應附具律師資
格證書及釋明委任人與受任人有民事訴訟法第466 條之1第1項但
書或第2項所定關係之釋明文書影本。
中　　華　　民　　國　　110 　年　　12　　月　　2 　　日
  
　  　　　　　　　　　　　　書記官  廖婷璇